【裁判字號】    99,台上,563
【裁判日期】    990401
【裁判案由】    侵權行為損害賠償
【裁判全文】
最高法院民事判決              九十九年度台上字第五六三號
上   訴   人  甲 ○ ○
兼法定代理人  丁○○○
共        同
訴 訟代理 人  陳奕全律師
被 上  訴 人  行政院國軍退除役官兵輔導委員會榮民服務處榮
              民計程車業服務中心台南地區分中心
法 定代理 人  丙 ○ ○
訴 訟代理 人  張 仁 懷律師
被 上  訴  人 乙 ○ ○
上列當事人間請求侵權行為損害賠償事件，上訴人對於中華民國
九十八年十一月十日台灣高等法院台南分院第二審判決（九十七
年度上字第三一號），提起上訴，本院判決如下：
    主  文
原判決關於駁回上訴人甲○○上訴及上訴人丁○○○其餘上訴暨
該訴訟費用部分廢棄，發回台灣高等法院台南分院。
    理  由
本件上訴人主張：被上訴人乙○○為被上訴人行政院國軍退除役
官兵輔導委員會榮民服務處榮民計程車業服務中心台南地區分中
心（下稱台南榮車中心）靠行之計程車司機，於民國九十五年五
月一日上午十一時三十分許，駕駛牌照號碼P4-573號計程車（下
稱系爭計程車），沿台南市○○路由東往西方向行駛，行經同路
四一六號前，因疏未注意保持安全間隔，撞擊同向行駛在前由上
訴人甲○○所騎乘之牌照號碼RW-252號輕型機車（下稱系爭機車
），致甲○○受有頭部外傷合併雙側顱內出血及多處骨折，智能
嚴重受損，被上訴人應連帶賠償甲○○醫療費、就醫之計程車費
、看護費之損害及慰撫金，共計新台幣（下同）五百十六萬零四
元；上訴人丁○○○為甲○○之配偶，因夫受前揭重大傷害，致
精神上遭受打擊，亦得請求被上訴人連帶賠償慰撫金五十萬元等
情。爰依侵權行為法律關係，求為命被上訴人連帶如數給付，並
各加計法定遲延利息之判決（第一審判命被上訴人連帶給付甲○
○一百零一萬二千三百六十元本息；丁○○○十六萬元本息並駁
回上訴人其餘之訴，被上訴人未聲明不服。上訴人不服，提起一
部上訴，甲○○求為命被上訴人再連帶給付二百五十一萬八千五
百四十一元本息；丁○○○求為命被上訴人再連帶給付二十四萬
元本息。原審改判命被上訴人再連帶給付丁○○○十二萬元本息
，其餘部分則為上訴人敗訴之判決，上訴人對敗訴部分提起第三
審上訴。關於第一審判命被上訴人給付及上訴人於第二審未聲明
不服部分，均已確定）。
被上訴人則以：乙○○車禍當時駕車行駛快車道上，並未違規，
甲○○騎乘機車本不得行駛於快車道，竟貿然行駛，致發生車禍
，應負全部肇事責任。縱乙○○與有過失，亦僅負次要責任。又
保險公司已賠償甲○○汽機車強制責任保險金，應予扣抵等語，
資為抗辯。
原審就甲○○請求被上訴人再連帶給付二百五十一萬八千五百四
十一元本息部分，維持第一審所為甲○○敗訴部分之判決，駁回
其上訴，及丁○○○請求被上訴人再連帶給付二十四萬元本息部
分，將第一審判決部分廢棄，改判命被上訴人再連帶給付丁○○
○十二萬元本息；部分維持，駁回丁○○○其餘上訴，無非以：
乙○○於上揭時地駕駛系爭計程車與甲○○騎乘之系爭機車擦撞
，而發生本件車禍，致甲○○頭部外傷併雙側顱內出血、左鎖骨
骨折及左肋骨骨折之重傷害，經急救治療後，因多發性顱內出血
及腦損傷，仍留有重大難治傷害等情，有診斷證明書、病患診療
資料摘錄表、病歷資料、道路交通事故現場圖、道路交通事故調
查報告表、及警察蒐證之現場照片共十四張附卷可按，且為被上
訴人所不爭，堪信為真實。系爭車禍之發生，依證人呂紹毅在刑
事案件審理時證稱：肇事當時車流量不多，伊所駕駛自小客車（
即Z3-1239 號）停車位置，並未跨越慢車道等語，再就道路交通
事故現場圖及現場照片所示刮地痕及車上刮痕加以研判，系爭計
程車應係自後擦撞系爭機車。查乙○○駕駛系爭計程車於快車道
行駛，疏未注意車前狀況及兩車併行之間隔，並隨時採取必要之
安全措施，甲○○騎乘系爭機車同向在前行駛於慢車道時，因閃
避慢車道上其他車輛，亦疏未注意其左後方有無來車，即貿然由
慢車道變換至快車道，致機車左手把遭系爭計程車右側擦撞，甲
○○人車倒地受傷，經送醫治療，仍留有後遺症之重大難治傷害
，乙○○就系爭車禍之發生確有過失，且與甲○○所受傷害間有
相當之因果關係。惟甲○○疏未注意左後方有無來車，貿然由慢
車道變換至快車道，與有過失。衡量雙方過失情節輕重，甲○○
應負百分之三十過失責任，乙○○應負百分之七十過失責任。至
於台灣省台南區車輛行車事故鑑定委員會（下稱台南區鑑定委員
會）鑑定結果，雖認定：「如有Z3-1239 號小客車開啟車門，致
機車左閃發生撞擊，則Z3-1239 號小客車開啟車門未注意來往車
輛，為肇事原因。甲○○、乙○○均無肇事原因。如未有上述情
形，則乙○○駕駛計程車，超越未保持安全間隔，為肇事原因。
甲○○無肇事因素。」；另國立中央警察大學（下稱中央警察大
學）鑑定結果亦認：「機車無肇事原因，營業小客車為完全肇事
原因」等語，但並未明確認定系爭車輛之肇事責任，且所述與實
情不符，均不足作為系爭車禍肇事責任認定之依據。系爭計程車
靠行台南榮車中心，乙○○駕駛系爭計程車營業，於行為外觀上
具有執行職務之形式，台南榮車中心依民法第一百八十八條第一
項前段規定，應與乙○○連帶負損害賠償責任。上訴人本於侵權
行為之法律關係，請求被上訴人連帶賠償損害，於法有據。次查
甲○○住院期間及出院後支出之醫藥費二萬三千七百九十七元、
一萬四千八百五十四元、四千六百五十元，計四萬三千三百零一
元；就醫支出之計程車費二萬五千六百元、另住院期間及出院後
二年之看護費用計一百四十六萬二千元，均應由被上訴人連帶賠
償。至甲○○另請求自九十七年五月一日起至九十九年四月三十
日止之看護費，依成功大學醫學院附設醫院（下稱成大醫院）函
覆之病患診療摘錄表所載，僅明確表示需人看護期間至少需二年
等語，甲○○就此部分又無法舉證以實，其請求超過二年即自九
十七年五月一日起至九十九年四月三十日止之看護費，依現有之
證據資料，難予准許。再甲○○受傷嚴重，丁○○○為其配偶，
二人精神及身體上確受有相當痛苦，均得請求被上訴人連帶賠償
非財產上之損害，斟酌兩造之教育程度、身分、地位、經濟能力
及上訴人精神上痛苦之程度等一切情狀，認依序以一百萬元、四
十萬元為當。綜上，甲○○得請求賠償二百五十三萬零九百零一
元，丁○○○得請求賠償四十萬元。惟甲○○應負百分之三十過
失責任，依過失相抵原則，減輕被上訴人賠償金額，是被上訴人
應連帶賠償甲○○一百七十七萬一千六百三十一元；丁○○○二
十八萬元。扣除第一審判命被上訴人連帶賠償之金額，被上訴人
應再連帶賠償甲○○七十五萬九千二百七十元本息；丁○○○十
二萬元本息。惟車禍發生後，甲○○已受領強制汽車責任保險金
一百六十萬二千四百五十三元，應予扣除，甲○○無從再請求被
上訴人連帶給付等詞，為其判斷之基礎。
惟查卷附成大醫院之診斷證明書上記載甲○○「終身不能從事任
何工作，經常需專人周密照顧」等語（見一審卷第一九○頁），
且重大傷病卡及殘障手冊記載為植物人（見一審卷第一九○頁、
第二○八頁），足證甲○○終身有專人看護之必要，原審就甲○
○請求被上訴人連帶賠償九十七年五月一日至九十九年四月三十
日止之看護費部分，認未舉證以實其說，殊有未合。次查上訴人
主張：由系爭計程車之右後視鏡背刮擦痕及往後往內翻折之情形
以觀，系爭計程車係行駛於系爭機車之左後方，若系爭機車貿然
向左變換車道，則必以機車車頭之前輪弧蓋或左前菜籃邊緣或左
前阻風板邊緣與系爭計程車右前葉子板擦撞，惟二車前揭位置均
無刮擦之痕跡，足以推斷車禍發生時，系爭機車並非突然或正處
於變換車道之情狀；且證人呂紹毅證述車禍當時車流量不多及依
現場圖比對，甲○○無貿然變換車道之必要等語，不失為重要之
攻擊方法，原審並未說明上訴人此項主張何以不足採取之理由，
遽為不利上訴人之判斷，自有判決不備理由之違法。末查系爭車
禍之肇事責任，原審送請中央警察大學鑑定結果，於肇事責任項
下已明白認定甲○○騎乘機車係合法行駛於混合車道上，無肇事
原因；乙○○駕駛系爭計程車疏未注意車前狀況、超車時未保持
安全間隔，為完全肇事原因（見原審卷第一一六頁）；且依台南
區鑑定委員會之鑑定結果，甲○○亦無肇事因素。原審排除台南
區鑑定委員會、中央警察大學之鑑定意見，認定甲○○與有過失
，應負百分之三十之肇事責任，亦有可議。上訴論旨指摘原判決
於其不利部分為不當，求予廢棄，非無理由。又本件被上訴人台
南榮車中心，究為如何之組織？有無當事人能力？得否以之為被
告？案經發回，應一併注意調查審酌，併此敘明。
據上論結，本件上訴為有理由。依民事訴訟法第四百七十七條第
一項、第四百七十八條第二項，判決如主文。
中    華    民    國  九十九  年    四    月    一    日
                      最高法院民事第一庭
                          審判長法官  蕭  亨  國
                                法官  葉  勝  利
                                法官  高  孟  焄
                                法官  劉  靜  嫻
                                法官  袁  靜  文
本件正本證明與原本無異
                                      書  記  官
中    華    民    國  九十九  年    四    月   十三   日
                                                      Ｅ

司法院資訊處製作；財團法人民間司法改革基金會備份。
